【裁判字號】    90,訴,2842
【裁判日期】    901128
【裁判案由】    清償借款
【裁判全文】
臺灣臺北地方法院民事判決  九十年度訴字第二八四二號
    原      告  台灣中小企業銀行股份有限公司
    法定代理人  王榮周
    訴訟代理人  乙○○
    被      告  甲○○
    訴訟代理人  丙○○
右當事人間請求清償借款事件，本院判決如左：
    主    文
被告應給付原告新台幣捌拾肆萬柒仟壹佰玖拾伍元，及自民國八十九年六月二十九日
起至清償日止，按年息百分之十點八九五計算之利息，暨自民國八十九年七月二十九
日起至清償日止，逾期六個月以內者，按上開利率百分之十，逾期六個月以上者，按
上開利率百分之二十計算之違約金。
訴訟費用由被告負擔。
本判決於原告以新台幣貳拾捌萬仟元供擔保後，得假執行；但被告如於假執行程序
實施前，以新台幣捌拾肆萬柒仟壹佰玖拾伍元為原告預供擔保，得免為假執行。
    事    實
甲、原告方面：
一、聲明：除假執行擔保金額外，如主文所示。
二、陳述：
(一)被告甲○○邀同訴外人劉文正、劉文標、胡光裕、張雁昆為連帶保證人，於民國
    七十九年十二月二十八日向原告借用新台幣（下同）一百五十萬元，約定借用期
    間自七十九年十二月二十八日起至九十四年十二月二十八日止，利息按週年利率
    百分之十二點七五計算，如原告基本放款利率調整時，自通告日起改按通告基本
    放款利率加百分之二點三七五機動調整利率  (目前週年利率百分之十點八九五)
    ，本金及利息自八十年一月二十八日起分一八０期按月攤還，逾期償還本息，其
    逾期在六個月以內者，按上開約定利率百分之十，超過六個月者，按上開約定利
    率百分之二十計付違約金，詎被告自八十九年六月二十八日起即未依約繳納本息
    ，依約被告已喪失期限利益，迭經催討，催繳函均遭退回，本息迄未清償。爰依
    消費借貸及連帶保證法律關係，訴請被告立即清償所欠八十四萬七千九十五元、
    遲延利息及違約金。
(二)被告於七十九年為向訴外人長安國際股份有限公司（以下簡稱長安公司）購買長
    安高爾夫球場會員證，故向原告申請借款一百五十萬元。原告依例查詢被告票據
    往來信用及其與金融機構往來狀況，於查明其無不良往來紀錄且有正當職業後，
    始核准貸款，嗣兩造並簽訂借據、授信約定書，被告亦於原告處開立活期存款帳
    戶 (帳號00000000000)。嗣原告於七十九年十二月二十八日依約將
    被告所借之一百五十萬元撥入被告前揭活期存款帳戶內，被告並出具取款憑條提
    領上開款項。至被告稱其並未購買及領取球證，乃係被告與長安公司間之買賣關
    係，與原告無涉，被告自不得以其與長安公司間之買賣糾紛，而主張本件借款之
    消費借貸關係無效。
(三)系爭借款每月應繳本息，係由原告按月自被告上活期存款帳戶內扣繳，被告帳戶
    存款均以現金存入，至於被告帳戶存款由何人存入及被告辯稱其未曾繳納貸款云
    云，均不影響本件消費借貸之效力。
三、證據：提出借據、授信約定書、授信客戶異動資料、存款客戶異動資料、活期存
    款取款憑條、開戶印鑑卡、連線作業通用查詢驗證單、借款申請書及調查表、台
    北市票據交換所第一類票據退票資料查詢簡覆單、當月授信戶借款資料、交寄大
    宗限時掛號函件存根、存款客戶須知暨摘要符號說明、交易明細表各一件及退郵
    信封三份為證。
乙、被告方面：
一、聲明：
    (一)原告之訴駁回。
    (二)願供擔保，請准免為假執行之宣告。
二、陳述：
(一)被告於七十九年間於訴外人廣億證券公司任營業員，因欲向該公司最大股東張雁
    昆所屬長安公司經營之高爾夫球場購買球證，乃於購買球證前，先向與長安公司
    有專案貸款協議之原告申請會球證員貸款，貸款金額一百五十萬元，並簽署空白
    開戶及對保等資料，惟兩造並未協議貸款利率及貸款額度。嗣因球證價格偏高且
    後市不看好，被告並未向長安公司購買球證，被告誤以為原告會將申請文件作廢
    ，故未向原告取回簽署之文件，直至九十年四月間接獲原告聲請核之支付命令，
    始知有借款。實則本件借款須在被告購買球證及成為長安公司會員時，原告方可
    核准申貸，被告既未購買球證，兩造間之借貸契約自無由成立。
(二)被告並未與長安公司簽定委託代辦貸款或同意轉帳契約，原告竟未通知被告，即
    於七十九年十二月二十八日將貸款款項核撥入被告存款帳戶，並於同日將該款轉
    至長安公司在原告處所開立之活期存款帳戶，故本件顯係由原告保管管被告事先
    簽署之提款憑條及被告存摺，在未經被告同意授權下將核貸之款項擅自支付，是
    本件借款原告所交付者係民法第四百七十六條所指之有瑕疵之物。況原告主張已
    將借款撥入被告00000000000帳戶云云，所憑者僅是客戶異動資料及
    六千九百萬元之款轉帳傳票，並無給付借款一百五十萬元之證明。
(三)被告於開立活期存款帳戶後，未取得存款存摺，無法提款及占有支配消費借貸款
    ，故兩造間無消費寄託關係。且原告於七十九年十二月二十八日營業時間外撥款
    ，旋即由長安公司以同日取款憑條在營業時間外異常提領，被告根本無法占有支
    配該款。又取款憑條上之簽名及蓋章雖為被告所為，但其上之帳號及取款密碼均
    非被告所填寫。
(四)本件借款依借據所載：利息按年息百分之一二點七五計算，如原告基本放款利率
    調整，自調整日起依原告新通告之基本放款利率加年息百分之二點三七五計付，
    此加碼約定違反財政部 (七三)台財融第二○七九八號函示：銀行經由機關團體
    辦理消費性貸款手續費加碼最高不得超過百分之二，個人直接申貸最高不得超過
    百分之四之規定，故原告超收利率百分之○點三七五之利息，有不當得利。
(五)本件借款，原告自借款申請審核、活期存款帳戶開戶、存摺交付、貸款徵信、貸
    款核撥、取款轉帳、繳息收據及扣繳憑單之製發等程序與銀行同業及相關規定多
    所不符。
三、證據：提出財政部（五六）台財錢第○五一五六號令、活期存款存入憑條、存款
    客戶異動資料、貸款客戶異動資料、放款轉帳支出傳票、借款申請書及調查表、
    金融機構辦理放款覆審工作要點、中國時剪報、綜合消費性貸款規定、財政部 (
    七三)台財融第二○七九八號函、銀行公會七十六年七月八日全會業 (二)字一二
    七○號函、函台北市銀行公會五十九年九月二日會儲字第一○○四號函、授信帳
    戶基本資料卡、銀行放款作業流程及規定、連線作業通用查詢驗證單、本院九十
    年訴字第二○○七號（90.06.153及90.07.05.）、第二四九四號（90.07.193）
    、第二五六二號（90.07.03.）、第二八一四號（90.07.19.）、第三一八○號（
    90. 09.21.）、第三二○四號（90.08.10.）、第三三七○號（90.08.21.及
    90.09. 11.）、第三四六二號（90.08.28.）清償借款事件筆錄各一件為證；並
    聲請訊問證人林明珠、林美華。
    理    由
一、本件原告法定代理人原為丁○○，嗣於訴訟進行中變更為王榮周，其已具狀聲明
    承受訴訟，於法並無不合，應予准許，合先敘明。
二、本件原告起訴主張：被告甲○○於七十九年十二月二十八日由訴外人劉文正、劉
    文標、胡光裕、張雁昆任連帶保證人，向原告借用一百五十萬元，約定借用期間
    自七十九年十二月二十八日起至九十四年十二月二十八日止，利息採機動調整利
    率方式計息 (目前週年利率百分之十點八九五)，如有逾期償還本息情事，即喪
    失期限利益；原告已依約於當日將一百五十萬元借款撥入被告之活期存款帳戶，
    被告並出具取款憑條提領上開款項。詎被告自八十九年六月二十八日起即未繳納
    本息，依約其債務即視為全部到期，迭經催討，本息迄未清償，爰依消費借貸及
    連帶保證法律關係，訴請被告清償欠款八十四萬七千九十五元、利息及違約金等
    情。被告則以：被告於七十九年因欲向長安公司經營之高爾夫球場購買球證，乃
    向原告申辦貸款一百五十萬元及活期存款帳戶，但系爭借款須在被告購買球證及
    成為長安公司會員時，原告方可核准申貸，嗣後被告並未購買球證，亦未取得借
    貸款項，是兩造間之借貸契約自無由成立。又被告於開立活期存款帳戶後，未取
    得存款存摺，無法占有支配該借貸款項，故開戶手續未完成，兩造間並無消費寄
    託契約。而取款憑條上之簽名及蓋章雖為被告所為，但其上之帳號及取款密碼均
    非被告所填寫。且原告於七十九年十二月二十八日營業時間外撥款，旋即由長安
    公司以同日取款憑條在營業時間外異常提領，被告根本無法占有支配該款，故被
    告無庸清償借款等語，資為抗辯。
四、本件原告主張之事實，被告就曾向原告辦理借款及活期存款帳戶開戶一事，固不
    爭執，且自認於系爭借據、授信約定書、開戶印鑑卡上簽名及蓋章，然以前開詞
    情置辯。是本件兩造之爭點旨在兩造間之消費寄託契約、消費借貸契約生效與否
    ？茲分述如下：
（一）本件原告主張：被告於七十九年十二月二十八日向其辦理借款一百五十萬元及
      活期存款帳戶開戶，經原告核准被告之貸款及開戶申請，並指定000000
      00000帳號供被告使用，兩造並簽有借據、授信約定書各情，業據其提出
      借款申請書及調查表、借據、授信約定書、開戶印鑑卡等件為證，而被告當時
      是為購買球證始向原告辦理貸款、開戶及系爭借款申請書及調查表、借據、授
      信約定書、開戶印鑑卡上之簽名蓋章均為被告所為等情，亦經被告自認無訛，
      據此，被告在開戶印鑑卡、授信約定書及借據上簽名時，確有與原告成立消費
      寄託契約及消費借貸之意，自堪信為真正。就此被告雖辯稱伊係在空白借據、
      授信約定書、開戶印鑑卡上之簽名蓋章，並交付於他人云云，惟其並未舉證以
      實其說，所辯尚難信為真實；縱被告所辯屬實，惟因私文書經本人簽名者，
      推定為真正；文書除簽名部分外，非不得由他人代為填寫（民事訴訟法第三百
      五十八條第一項、民法第三條第一項規定參照），被告既自認在系爭借據、授
      信約定書、開戶印鑑卡上簽名，亦堪認其有概括授權他人代為填寫空白處之意
      思，應認被告已為上開開戶印鑑卡、借據、授信約定書所揭文義之陳述，進而
      ，兩造間有消費寄託及消費借貸之合意，自堪信為真正。
（二）次按「稱消費借貸者，謂當事人約定，一方移轉金錢或其他代替物之所有權與
      於他方，而他方以種類、品質、數量相同之物返還之契約。」、「消費借貸，
      因金錢或其他代替物之交付，而生效力。」修正前民法第四百七十四條、第四
      百七十五條定有明文，而修正前第四百七十五條規定之交付，並不限於親手授
      受，若借用人與貸與人合意，由貸與人將借款存入借用人之活期存款帳戶，並
      已存入時，亦生交付之效力。本件被告雖辯稱伊於開戶後，未取得存摺，無法
      占有支配消費借貸款，故未取得系爭借款，兩造間無消費寄託及消費借貸關係
      云云。然查，系爭活期存款帳戶係為日後貸款核撥之用一節，既為兩造所不爭
      執，而原告於七十九年十二月二十八日將一百五十萬元借款撥入被告在原告銀
      行00000000000號之帳戶，被告並出具取款憑條提領上開款項一節
      ，則有原告提出之開戶印鑑卡、存款客戶異動資料及被告自認簽名印章為真正
      之活期存款取款憑條各一件為憑，足堪信為真正，從而本件原告既已依兩造合
      意將借款撥入被告活期存款帳戶，揆諸前揭說明，自生交付之效力。而被告與
      原告之消費寄託關係，於原告依兩造合意，將其款項以被告名義存入被告之活
      期存款帳戶時，同時亦發生消費寄託物交付之效力，從而本件兩造間之消費借
      貸、消費寄託契約，均難謂為無效。存戶因故未能持有存款存摺，可向銀行
      請領或申請補發，並無礙存戶權利之行使；且本件系爭借款撥入被告前揭帳戶
      後，原告依約憑蓋有被告印鑑章之取款憑條，支付一百五十萬元與訴外人長安
      公司一節，亦有開戶印鑑卡、活期存款取款憑條、貸款客戶異動資料、放款轉
      帳支出傳票在卷可稽，亦足信為真正。被告辯稱伊未取得存摺，無法占有支配
      系爭借款，伊未取得系爭借款云云，顯無足採。
（三）原告另主張被告自八十九年六月二十八日起即未依約繳納本息，依約已喪失期
      限利益，應立即清償所欠本息，屢向被告催討，迄未獲償等情，經核與其提出
      之借據、授信約定書、連線作業通用查詢單、存款客戶動資料、授信客戶異動
      資料交易明細表等件相符，被告亦不否認未向原告清償，堪信為真實。至被告
      辯稱：本件借款原告所請求之利息，其計算方式 (按年息百分之一二點七五計
      算，如原告基本放款利率調整時，自通告日起改按通告基本放款利率加百分之
      二點三七五機動調整利率，此加碼約定違反財政部 (七三)台財融第二○七九
      八函所示，故原告超收利率百分之○點三七五，有不當得利云云。經查，財政
      部 (七三)台財融第二○七九八函示之加碼規定，非強制規定，本件原告所之
      請求之利息（週年利率百分之十點八九五)，係依兩造之消費借貸契約而來，
      且未逾民法第二百零五條之最高利率限制，原告收取約定利息，尚難謂有何不
      當得利可言，被告所辯尚無可採，併此敘明。
四、綜上所述，本件兩造間既有消費借貸之合意，原告亦依約交付借貸款項，兩造間
    之消費借貸契約已然生效；被告未按期清償本息，依約其債務已視為全部到期，
    從而，原告本於消費借貸契約之法律關係請求被告償還借款本金八十四萬七千一
    百九十五元，及自八十九年六月二十九日起至清償日止，按年息百分之十．八九
    五計算之利息，暨自八十九年七月二十九日起至清償日止，逾期在六個月以內部
    分，按上開利率百分之十，逾期超過六個月部分，按上開利率百分之二十計算之
    違約金，即無不合，應予准許。
五、本件事證已臻明確，被告辯稱原告就本件借款，自借款申請審核、活期存款帳戶
    開戶、存摺交付、貸款徵信、貸款核撥、取款轉帳、繳息收據及扣繳憑單之製發
    等程序與銀行同業及相關規定多所不符各節，及兩造其餘攻擊防禦方法及所提證
    據，經核與判決結果均不生影響，爰無逐一論述之必要，附此敘明。
六、兩造陳明願供擔保以代釋明，聲請宣告假執行或免為假執行，均無不合，爰分別
    酌定相當擔保金額准許之。
七、據上論結，原告之訴為有理由，依民事訴訟法第七十八條、第三百九十條第二項
    、第三百九十二條，判決如主文。
中      華      民      國      九十      年    十一    月    二十八    日
                                      民事第六庭法      官    周玫芳
右為正本係照原本作成
如對本判決上訴，須於判決送達後廿日內向本院提出上訴狀
中      華      民      國      九十      年    十一    月    二十八    日
                                                法院書記官    王朝枝


司法院資訊處製作；財團法人民間司法改革基金會備份。
